【裁判字號】    97,訴,24
【裁判日期】    970603
【裁判案由】    區域計畫法
【裁判全文】
臺中高等行政法院判決
                                     97年度訴字第00024號
                              .
原      告  甲○○
訴訟代理人  許家瑜  律師
被      告  南投縣政府
代  表  人  乙○○
訴訟代理人  丙○○
上列當事人間因區域計畫法事件，原告不服內政部中華民國96年
12月13日台內訴字第0960175505號訴願決定，提起行政訴訟，本
院判決如下︰
    主  文
訴願決定及原處分均撤銷。
訴訟費用由被告負擔。
    事  實
壹、事實概要：
    緣被告機關以原告設置「弘城砂石行」，在南投縣集集鎮○
    ○段942及944地號等2筆土地內（屬一般農業區農牧用地，
    下稱系爭土地）堆置砂石、設置鐵皮屋及砂石洗選碎解設備
    ，經被告機關派員於民國（下同）96年8月16日赴現場會勘
    查明屬實，認原告已違反區域計畫法第15條第1項規定，乃
    依同法第21條第2項規定，以96年9月27日府地用字第096018
    25880號違反區域計畫法案件裁處書處原告新台幣（下同）6
    萬元罰鍰，並限於處分書送達次日起3個月內依區域計畫法
    第21條規定變更使用、停止使用或拆除地上物恢復原狀。原
    告不服，提起訴願遭決定駁回，遂提起行政訴訟。
貳、兩造聲明：
  一、原告聲明求為判決：
（一）訴願決定及原處分均撤銷。
（二）訴訟費用由被告負擔。
  二、被告聲明求為判決：
      駁回原告之訴。
參、兩造之爭點：
  一、原告主張之理由：
（一）按本件被告機關以原告違反區域計畫法第15條第1項之規
      定，依區域計畫法第21條第1項所開立之被告機關裁處違
      反區域計畫法案件裁處書，其違規地點記載為「集集鎮○
      ○段942、944地號部分土地」，違規面積記載為「約1985
      3平方公尺」，惟原告並未於942地號上有興建鐵皮屋辦公
      室，堆置砂石及砂石洗選設備等違規情事，且被告機關既
      已實地請所轄地政事務所以GPS（衛星定位系統）查證坐
      落地號，卻於製發裁處書時未將該查證結果作為附件隨同
      裁處書寄送原告，則其裁處書上所記載原告違規之實際地
      點、範圍及限期應改善之範圍（究違規地號為942、944地
      號分別何「部分」之土地），未明確指出，使原告無從遵
      行，反而以「考量本案之坐落地號、面積、位置均係原告
      提供」，推斷本件「顯然原告已明暸違反區域計畫法位置
      」，故本件才「未檢附位置圖」，已違反行政程序法第5
      條之明確性原則。且內政部以「原告於系爭土地上堆置砂
      石、設置鐵皮屋及砂石洗選碎解設備之行為，有被告機關
      96年8月16日會勘紀錄表及現場違規照片4幀附卷可稽，洵
      堪認定」，未能就當事人有利及不利之情形，一律注意，
      亦有違行政程序法第9條之規定。
（二）次按行政程序法第101條係指誤寫誤算之顯然錯誤（例如
      本件違規地點應為集集鎮○○○段」，被告機關於答辯時
      一再誤植為集集鎮○○○段」），如在「認定事實」上即
      有錯誤，應不得以「更正」方式為之。本件被告機關就違
      規地點於96年9月27日裁處時，即認定為「集集鎮○○段9
      42、944地號部分土地」，並表示本件係「96年8月16日會
      同相關單位會勘，並作成會勘紀錄，是日，由南投縣水里
      地政事務所實地以GPS查證坐落地號，原告未經申請核准
      興建鐵皮屋辦公室、堆置砂石及砂石洗選設備等之位置位
      於集集鎮○○段942、944地號內」，經原告一再提出質疑
      ，才在「處分後」之97年1月31日至現場重新測量，發現
      實際上違規地點確實僅位於同段944地號土地內，卻不肯
      承認實際測量及認定事實錯誤，反而以「鑑於本府曾因類
      此案件而遭撤銷原處分之案例，避免因依『區域計畫法』
      第21條第2項執行斷水斷電，而造成賠償事件，是以，本
      案擬函文更正本府96年9月27日府地用字第09601825880號
      違反區域計畫法裁處書所載違規地點並按區域計畫法第22
      條規定移臺灣南投地方法院檢察署偵辦」，其行政行為如
      何使人民信服？且認定事實前後不一，已違反行政法上之
      明確性原則，並非得依行政程序法第101條逕以更正之事
      項。
（三）退步言之，本件縱有於系爭土地上堆置砂石等情者，亦為
      「弘城砂石行」，弘城砂石行為合夥組織，並非原告之獨
      資商號，原告僅為弘城砂石行合夥商號之代表人，有南投
      縣政府營利事業登記證可稽，被告機關於裁處書以原告「
      甲○○（即弘城砂石行）」為受處分人，並非適法，其處
      罰對象亦有違誤，此參酌鈞院95年度訴字第286號判決「
      然查，於系爭土地上違法設置砂石場者，為順益砂石行，
      而順益砂石行為合夥組織，並非石世貴之獨資商號，石世
      貴僅為順益砂石行合夥商號之代表人，有南投縣政府營利
      事業登記證一件附卷可稽，系爭土地為合夥組織之順益砂
      石行所違規使用，被告以石世貴為受處分人，並非適法，
      其處罰對象即有違誤」即明。
  二、被告主張之理由：
（一）按「區域計畫公告實施後，不屬第11條之非都市土地，應
      由有關直轄市或縣（市）政府，按照非都市土地分區使用
      計畫，製定非都市土地使用分區圖，並編定各種使用地，
      報經上級主管機關核備後，實施管制。變更之程序亦同。
      其管制規則，由中央主管機關定之。」「違反第15條第1
      項之管制使用土地者，由該管直轄市、縣（市）政府處6
      萬元以上30萬元以下罰鍰，並得限期令其變更使用、停止
      使用或拆除其地上物恢復原狀。前項情形經限期變更使用
      、停止使用或拆除地上物恢復原狀而不遵從者，得按次處
      罰，並停止供水、供電、封閉、強制拆除或採取其他恢復
      原狀之措施，其費用由土地或地上物所有人、使用人或管
      理人負擔。」「非都市土地經劃定使用分區並編定使用地
      類別，應依其容許使用之項目及許可使用細目使用。」分
      別為區域計畫法第15條第1項、第21條第1項、第2項及非
      都市土地使用管制規則第6條第1項前段所明定。次按「有
      行政程序之當事人能力者．．．三非法人之團體設有代表
      人或管理人者。．．．」「有行政程序之行為能力者如下
      ︰．．．三非法人之團體由其代表人或管理人為行政程序
      行為者。．．．無行政程序行為能力者，應由其法定代理
      人代為行政程序行為。」「行政處分如有誤寫、誤算或其
      他類此之顯然錯誤者，處分機關得隨時或依申請更正之。
      前項更正，附記於原處分書及其正本，如不能附記者，應
      製作更正書，以書面通知相對人及已知之利害關係人。」
      行政程序法第21條第3款、第22條及第101條定有明文。
（二）本件被告機關於96年8月16日會同相關單位會勘，並作成
      會勘紀錄，是日，由南投縣水里地政事務所實地以GPS(衛
      星定位系統)查證坐落地號，原告未經申請核准所興建鐵
      皮屋辦公室、堆置砂石及砂石洗選設備等之位置位於系爭
      土地上，為釐清其坐落位置，原告檢附其坐落地號(蓋章)
      及範圍(面積)並檢附地籍圖影本佐證；因其已違反區域計
      畫法第15條第1項規定，被告機關即依區域計畫法第21條
      規定，本以96年9月27日以府地用字第09601825880號違反
      區域計畫法案件裁處書，予以裁處6萬元之罰鍰，並限其
      於裁處書送達3個月內完成變更使用、停止使用或拆除地
      上物回復原狀。
（三）關於原告主張本件違反區域計畫法裁處書違反明確性原則
      乙節，鑑於被告機關執行違反區域計畫法案件，實地係請
      所轄地政事務所以GPS(衛星定位系統)及地籍圖查證違反
      區域計畫法之位置，而非由所轄測量人員實地測量，因而
      無複丈成果圖，原告所陳未將土地複丈成果圖附於裁處書
      內，顯係誤解：且考量本案之坐落地號、面積、位置均係
      原告提供，顯然原告已明瞭違反區域計畫法位置，故被告
      機關於96年9月27日以府地用字第09601825880號違反區域
      計畫法案件裁處書未檢附位置圖，是以，原告主張本件違
      反區域計畫法裁處書違反明確性原則，顯然有誤。針對違
      反區域計畫法位置，被告機關於3個月改正期限屆至，於
      97年1月31日複勘，經由南投縣水里地政事務所測量人員
      協助指界，並作成會勘紀錄，本件違規位置係位於同段94
      4地號土地內，未位於同段942地號土地屬實，經查其實際
      違規位置及面積並未變更，僅係被告機關96年9月27日以
      府地用字第09601825880號違反區域計畫法案件裁處書地
      號記載錯誤，即依行政程序法第101條規定辦理更正在案
      。
（四）至於原告主張受處分人記載「甲○○(即弘城砂石行)」之
      處分對象有誤乙節，依行政程序法第21條、第22條規定，
      弘城砂石行為非法人團體，其設有負責人甲○○，由其負
      責人代為行政程序之行為能力，故受處分人記載為「甲○
      ○(即弘城砂石行)」並無違誤。
    理  由
一、按「區域計畫公告實施後，不屬第十一條之非都市土地，應
    由有關直轄市或縣（市）政府，按照非都市土地分區使用計
    畫，製定非都市土地使用分區圖，並編定各種使用地，報經
    上級主管機關核備後，實施管制。變更之程序亦同。其管制
    規則，由中央主管機關定之。」「（第1項）違反第十五條
    第一項之管制使用土地者，由該管直轄市、縣（市）政府處
    新臺幣六萬元以上三十萬元以下罰鍰，並得限期令其變更使
    用、停止使用或拆除其地上物恢復原狀。（第2項）前項情
    形經限期變更使用、停止使用或拆除地上物恢復原狀而不遵
    從者，得按次處罰，並停止供水、供電、封閉、強制拆除或
    採取其他恢復原狀之措施，其費用由土地或地上物所有人、
    使用人或管理人負擔。」區域計畫法第15條第1項及第21條
    第1項、第2項定有明文。次按「非都市土地使用分區劃定及
    使用地編定後，由直轄市或縣(市)政府管制其使用，並由當
    地鄉(鎮、市、區)公所隨時檢查，其有違反土地使用管制者
    ，應即報請直轄市或縣(市)政府處理。」「非都市土地經劃
    定使用分區並編定使用地類別，應依其容許使用項目及許可
    使用細目使用。．．．」，分別為非都市土地使用管制規則
    第5條第1項、第6條第1項所規定。
二、本件被告機關以原告設置「弘城砂石行」，在系爭南投縣集
    集鎮○○段942及944地號等2筆一般農業區農牧用地內堆置
    砂石、設置鐵皮屋及砂石洗選碎解設備，經被告機關派員於
    96年8月16日赴現場會勘查明屬實，製有會勘紀錄及現場拍
    攝之相片可稽，並有土地登記謄本在卷可資佐證，因認原告
    已違反區域計畫法第15條第1項規定，乃依同法第21條第2項
    規定，以96年9月27日府地用字第09601825880號違反區域計
    畫法案件裁處書處原告6萬元罰鍰，並限處分書送達次日起3
    個月內依區域計畫法第21條規定變更使用、停止使用或拆除
    地上物恢復原狀；原告不服，提起訴願，遞經訴願決定駁回
    。揆諸首揭規定，雖非無見。
三、惟按非法人之團體設有代表人或管理人者，有行政程序之當
    事人能力；非法人之團體由其代表人或管理人為行政程序行
    為者，行政程序法第21條第3款、第22條第1項第3款分別定
    有明文。又非法人之團體，有當事人能力，亦為行政訴訟法
    第22條所明定。而合夥組織具有團體性，屬非法人團體，依
    據上開規定，自有當事人能力，並以其代表人或管理人為行
    政程序行為者，準此，對合夥組織予以處分，其受處分人之
    記載應為「○○商號名稱」、「代表人○○○」，始為適法
    。至獨資商號並無當事人能力，而應以商號負責人為當事人
    ，商號負責人有違反行政法上義務應受處罰時，不能直接對
    商號處罰，而應以商號負責人為處罰對象，其記載為「○○
    ○即○○商號」（最高行政法院68年8月份庭長評事聯席會
    議決議參照）。經查，「弘城砂石行」係於80年5月24日設
    立，乃合夥組織，其負責人為原告吳大方之事實，有被告機
    關投建商營字第032684-04號營利事業登記證在卷（本院卷
    第13頁）可稽，揆諸上述說明，「弘城砂石行」違反首揭規
    定，被告機關對其處罰，其受處分人應記載「弘城砂石行」
    ，並以原告吳大方為其代表人，始為適法；然原處分受處分
    人確記載為「吳大方（即弘城砂石行）」，此有原處分附卷
    （本院卷第33頁）足憑，顯見原處分係以「吳大方」個人為
    其處罰對象，從而，原處分就系爭違規之處罰對象已有違誤
    。又被告系爭處分「違規地點」欄原記載「集集鎮○○段94
    2、944地號部分土地」、「違規面積」欄記載「約19853平
    方公尺」，嗣於97年1月31日再行會勘結果，認系爭「違規
    位置確係位於同段（按即營子段）944地號土地」內，遂以
    97年2月14日府地用字第09700342512號函更正原處分違規地
    點為「集集鎮○○段944地號內土地」（見本院卷第66、67
    頁）；本院審理中，經被告機關再次囑託南投縣水里地政事
    務所於97年4月21日會同被告職員丙○○（即本件被告訴訟
    代理人）及「弘城砂石行」吳大方現場指界測量結果，「弘
    城砂石行」使用範圍分別為集集鎮○○段944地號面積20916
    .13平方公尺與同段「943」地號面積3844.71平方公尺，合
    計24760.84平方公尺乙節，復有前開地政事務所97年4月22
    日水第二字第0970002194號函及複丈成果圖在卷（本院卷第
    112、113頁）可證，則「弘城砂石行」違規使用之確實地號
    與使用位置如何，原處分未予究明，亦有違誤。原告訴訟論
    旨執此指摘原處分及訴願決定違誤，求予撤銷，為有理由。
    應將訴願決定及原處分均撤銷，由被告機關另為適法之處分
    ，以符法制。至兩造其餘主張，並不影響本件判決之結果，
    無庸論究，附此敘明。
據上論結，本件原告之訴為有理由，依行政訴訟法第195條第1項
前段、第98條第1項前段，判決如主文。
中    華    民    國    97    年    6     月    3     日
               臺中高等行政法院第二庭
                          審判長法  官  胡  國  棟
                                法  官  林  金  本
                                法  官  林  秋  華
以上正本證明與原本無異。
如不服本判決，應於判決送達後20日內向本院提出上訴書狀，其
未表明上訴理由者，應於提起上訴後20日內向本院提出上訴理由
書（須依對造人數附具繕本）；如於本判決宣示或公告後送達前
提起上訴者，應於判決送達後20日內補提上訴理由書（須附繕本
）。未表明上訴理由者，逕以裁定駁回。
中    華    民    國    97    年    6     月    3     日
                                書記官  丁  俊  賢


司法院資訊處製作；財團法人民間司法改革基金會備份。
